【裁判字號】    97,家上,128
【裁判日期】    971230
【裁判案由】    離婚
【裁判全文】
臺灣高等法院臺中分院民事判決  97年度家上字第128號
上  訴  人  丁○○
                      號
訴訟代理人  丙○○
            甲○○
被 上訴 人  乙○○
上列當事人間請求離婚事件，上訴人對於民國九十七年八月二十
二日臺灣臺中地方法院第一審判決（九十七年度婚字第五九九號
），提起上訴，本院於九十七年十二月十六日言詞辯論終結，判
決如下：
    主  文
上訴駁回。
第二審訴訟費用由上訴人負擔。
    事實及理由
一、本件上訴人主張：
    (一)兩造於民國七十七年十一月十二日結婚，婚姻關係存續中
      ，詎自八十一年間起，被上訴人即離開兩造位於臺中縣東
      勢鎮○○路三二四之二十五號之共同住所，返回娘家居住
      ，拒絕履行同居義務，伊遂向原審訴請履行同居之訴，經
      調解成立，被上訴人允諾於九十七年三月十一日前，返回
      上開住所履行同居，惟迄今仍未履行。被上訴人不僅有違
      背同居義務之客觀事實，復有拒絕同居之主觀情事，顯係
      惡意遺棄伊在繼續狀態之中。
    (二)兩造結婚後，伊因工作所需，長期居留大陸，八十二年間
      ，被上訴人以身體不適需調養為由返臺居住，獨留伊在大
      陸，兩造長期分居，已無任何實質之婚姻生活，婚姻關係
      早已名存實亡，故伊之後將情感託付於訴外人錢進身上，
      乃人之常情，情有可原。
    (三)爰依民法第一千零五十二條第一項第五款、第二項之規定
      訴請離婚，並求為准兩造離婚之判決。
二、被上訴人則以：
    (一)兩造於九十七年三月十日經原審調解後，伊即於同月間三
      度由胞姊吳秋麗陪同，返回臺中縣東勢鎮○○路三二四之
      二十五號住處，然因大門深鎖，伊沒有鑰匙，無法進入，
      且因該住處為舊式公寓，沒有電鈴，亦無人應門，伊始未
      返家居住，況上訴人因工作之故，長期居住在大陸地區，
      亦未居住於前揭住所，應認伊不履行同居，具有正當理由
      。
    (二)上訴人居住大陸期間，與大陸女子錢進發生婚外情，並育
      有一女，而伊獨自在臺扶養二名子女，上訴人僅偶爾負擔
      扶養費，並未對家庭付出心力，伊不同意離婚，且伊並無
      過失，故上訴人請求離婚，實無理由等語，資為抗辯。
三、原審為上訴人敗訴之判決，上訴人不服，提起第二審上訴，
    兩造各於本院各聲明如下：
    (一)上訴人方面：
      原判決廢棄。
      上開廢棄部分，請准兩造離婚。
      第一、二審訴訟費用由被上訴人負擔。
    (二)被上訴人方面：
      上訴駁回。
      訴訟費用由上訴人負擔。
四、兩造不爭執之事實：
    (一)兩造於七十七年十一月十二日結婚，目前婚姻關係仍存續
      中。
    (二)兩造於九十七年三月十日在原審成立調解，被上訴人允諾
      於同月十一日前，返回臺中縣東勢鎮○○路三二四之二十
      五號住處與上訴人履行同居。
    (三)上訴人在大陸有與錢進同居，並育有一女。
五、得心證之理由：
    (一)按夫妻之一方以惡意遺棄他方在繼續狀態中者，他方得請
      求裁判離婚，民法第一千零五十二條第一項第五款定有明
      文。所謂夫妻之一方以惡意遺棄他方在繼續狀態中者，係
      指夫或妻無正當理由，不盡同居或支付家庭生活費用之義
      務而言。是以惡意遺棄之法定離婚事由，在主觀上應出於
      惡意，在客觀上須有遺棄之事實，所謂惡意，並非知悉，
      而係具有違反義務之故意或害意，並希望發生違反義務之
      結果。且惡意遺棄需繼續相當之期間，目前尚須在繼續狀
      態中方足當之。再者，夫妻應互愛並誠摯相待，而同居乃
      夫妻雙方和諧協力始克達成，觀諸民法第一千零零一條：
      「夫妻互負同居之義務」之規定自明，倘夫妻之一方無意
      與他方同居，不提出其一己之協力，並謂他方不與其同居
      ，係惡意遺棄，而以之為由訴請判決離婚，於法自難謂合
      。次按民法第一千零五十二條第二項所稱有前項以外之重
      大事由，難以維持婚姻者，乃抽象的、概括的離婚事由，
      係民法親屬編於七十四年修正時，為因應實際需要，參酌
      各國立法例，導入破綻主義思想所增設。但其事由應由夫
      妻之一方負責者，僅他方得請求離婚，是其所採者為消極
      破綻主義精神，而非積極破綻主義。關於是否為難以維持
      婚姻之重大事由，其判斷標準為婚姻是否已生破綻而無回
      復之希望。而婚姻是否已生破綻而無回復之希望，則應依
      客觀的標準，即難以維持婚姻之事實，是否已達於倘處於
      同一境況，任何人均將喪失維持婚姻意欲之程度而定。
    (二)經查：
      被上訴人經原審調解後，即三度由吳秋麗陪同返回臺中
        縣東勢鎮○○路三二四之二十五號住處，然因大門深鎖
        ，被上訴人沒有鑰匙，無法進入等情，業據證人吳秋麗
        證述明確。其次，被上訴人雖於八十一年間返回娘家居
        住，然因上訴人長期在大陸地區工作，亦未居住於兩造
        共同住所，上訴人既未居住該地，即失去履行同居之意
        義。其後被上訴人雖於上揭調解程序同意於九十七年三
        月十一日前，返回臺中縣東勢鎮○○路三二四之二十五
        號與上訴人履行同居，但夫妻應互愛並誠摯相待，而同
        居乃夫妻雙方和諧協力始克達成，觀諸民法第一千零零
        一條夫妻互負同居義務之規定自明。故被上訴人能否返
        回上開處所與上訴人履行同居，仍須上訴人提出一己之
        協力，惟依吳秋麗證述之情節觀之，上訴人並未提供住
        處鑰匙給被上訴人，被上訴人返家時亦無人應門，再稽
        諸上訴人之訴訟代理人於本院審理時自認上訴人於九十
        七年間有回臺灣一、二次，停留約三、四天，上訴人回
        臺灣有到公司看看，有無回臺中縣東勢鎮住處不清楚等
        情，足證被上訴人主觀上並無惡意遺棄上訴人之意，洵
        堪認定。
      又夫妻間應謹守道德界限，互負忠貞義務，此不僅係倫
        常之理，亦係維繫婚姻和諧所必要，倘夫妻一方於婚姻
        關係存續中，有違反夫妻情感或逾越夫妻忠貞義務界限
        之行為，自足令雙方之婚姻難以繼續維繫。查上訴人無
        視己身為有配偶之人，在大陸與人同居生女，其行為顯
        有悖於婚姻之忠誠。足見上訴人所為，不僅係兩造婚姻
        生變之癥結，且要求與被上訴人離婚，益徵上訴人無意
        解決雙方間之婚姻問題，實係造成兩造夫妻情感破裂之
        主因，要可無疑。
      綜上所述，上訴人主張被上訴人未履行同居義務，顯係
        惡意遺棄伊在繼續狀態之中，且兩造分居多年，已無實
        質婚姻生活，婚姻已產生破綻而無法繼續維持，並據之
        訴請裁判離婚，揆諸首揭說明，為無理由，應予駁回。
        原審為上訴人敗訴之判決，經核於法洵無違誤。上訴意
        旨指摘原判決不當，求予廢棄改判，為無理由，應予駁
        回。
六、本件事證已臻明確，兩造其餘攻擊、防禦方法，與判決結果
    不生影響，爰不一一論述。
七、據上論結，本件上訴為無理由。依民事訴訟法第四百四十九
    條第一項、第七十八條，判決如主文。
中    華    民    國    97    年    12    月    30    日
                  民事第四庭    審判長法  官  陳蘇宗
                                      法  官  張浴美
                                      法  官  李寶堂
以上正本係照原本作成。
如對本判決上訴，須於收受判決送達後20日內向本院提出上訴書
狀，其未表明上訴理由者，應於提出上訴後20日內向本院提出上
訴理由書（須按他造人數附具繕本）。
上訴時應提出委任律師為訴訟代理人之委任狀。具有民事訴訟法
第466條之1第1項但書或第2項之情形為訴訟代理人者，另應附具
律師及格證書及釋明委任人與受任人有該條項所定關係之釋明文
書影本。
                                      書記官  林振甫
中    華    民    國    97    年    12    月    30    日
                                                      Ｍ


司法院資訊處製作；財團法人民間司法改革基金會備份。
